ACORDAO-COMPLETO-2358736

ACÓRDÃO 5558/2019 ATA 23/2019 - PRIMEIRA CÂMARA

Acórdão 5558/2019-TCU-Primeira Câmara
1. Processo nº TC Processo 000.080/2018-7. 
2. Grupo II – Classe VI - Assunto: Representação.
3. Representantes: Valnei Santos Mendes (XXX.640.335-XX) , Ednaldo de Jesus Souza (XXX.882.435-XX) , Deroakson Mattos Rosa (XXX.759.895-XX) , Charles Margunes Soares da Paixão (XXX.931.635-XX) .
4. Entidade: Município de Camamu - BA.
5. Relator: Ministro-Substituto Weder de Oliveira.
6. Representante do Ministério Público: não atuou.
7. Unidade Técnica: Secretaria de Controle Externo da Educação (SecexEduc) .
8. Representação legal: não há.
9. Acórdão:
VISTOS, relatados e discutidos estes autos de representação autuada a partir de ofício encaminhado por vereadores do município de Camamu/BA reportando indícios de irregularidades na utilização de recursos do Fundeb e do PNATE em contratos de transporte escolar firmados pelo município.
ACORDAM os ministros do Tribunal de Contas da União, reunidos em sessão da 1ª Câmara, ante as razões expostas pelo relator, em:
9.1. conhecer da presente representação para, no mérito, considerá-la improcedente;
9.2. dar ciência desta deliberação ao município e aos representantes;
9.3. encerrar o presente processo e arquivar os autos.

Representação sobre supostas irregularidades verificadas na contratação, pelo município, de empresa para prestação de serviços de transporte escolar, com utilização de verba do PNATE, transferidas pelo FNDE, referentes a contratação direta sem licitação, possível superfaturamento dos serviços e subcontratação integral.

Primeira Câmara

Município de Camamu - BA.

3. Representantes: Valnei Santos Mendes (XXX.640.335-XX), Ednaldo de Jesus Souza (XXX.882.435-XX), Deroakson Mattos Rosa (XXX.759.895-XX), Charles Margunes Soares da Paixão (XXX.931.635-XX).

13.1. Ministros presentes: Walton Alencar Rodrigues (Presidente) e Benjamin Zymler.
13.2. Ministro-Substituto convocado: Augusto Sherman Cavalcanti.
13.3. Ministro-Substituto presente: Weder de Oliveira (Relator).

WEDER DE OLIVEIRA

Tratam os autos de representação autuada a partir de ofício encaminhado por vereadores do município de Camamu/BA reportando indícios de irregularidades na atribuição de recursos do Fundeb e do PNATE em contratos de transporte escolar firmados pela municipalidade.
Em sua última manifestação nos autos, a SecexEducação, em encaminhamento unânime, registrou (peças 43/45) :
“HISTÓRICO 
2.   Em análise à admissibilidade da documentação como representação, o exame formulado pela instrução de peça 9 concluiu que poderia ser conhecida, com fundamento nos arts. 235 e 237, inciso III, do Regimento Interno deste Tribunal, e no art. 103, § 1º, da Resolução - TCU 259/2014, tendo ainda efetuado os registros adiante expostos.
3.   Segundo a referida instrução, os representantes noticiaram a abertura de licitação (Pregão Presencial 003/2017) pelo Município de Camamu - BA para a área de transporte escolar, que foi dividida em três lotes, conforme o modo de deslocamento a ser utilizado: a) Lote I – transporte rodoviário ordinário; b) Lote II – transporte em embarcações; e c) Lote III – transporte rodoviário extraordinário.
4.    Noticiaram os representantes que, logo após sair o resultado do certame, a gestão municipal revogou a licitação do Lote I, sob a justificativa de ocorrência de fato superveniente, qual seja, a inadequação dos trajetos e quilometragens do termo de referência, que tiveram como ponto de partida o transporte escolar realizado no ano anterior, que se mostrou defasado após o encerramento das matrículas do ano de 2017. Destacam que, apenas dois dias após a revogação do referido lote, a gestora municipal determinou a contratação direta da empresa individual de responsabilidade limitada Alfa Turismo e Transportes – ME pelo valor de R$ 1.065.451,30, com vigência de 90 dias a contar de 10/3/2017.
5.   Relataram os representantes que, embora algumas empresas tenham sido desclassificadas do Pregão Presencial 03/2017, por não prestarem serviços compatíveis com o objeto da licitação, tais empresas haviam sido convocadas a apresentar propostas na ocasião da estimativa de preços do certame, como é o caso das sociedades empresárias Emattur, Arsenal Administração de Negócios e Serviços Ltda. e Dias e Silva Transportes e Construções Ltda., especificamente no Lote II do pregão, o que revela falta de cuidado da estimativa de preços para o certame, visto que os preços teriam sido colhidos junto a pessoas jurídicas não habilitadas para prestar os serviços demandados. 
6.   Apontaram ainda ter havido desrespeito ao prazo de oito dias úteis entre a publicação do edital e a sessão de abertura das propostas, e que o prazo de noventa dias para o contrato oriundo da dispensa de licitação teria sido excessivo, considerando que no Pregão Eletrônico 02/2017, entre a abertura e a homologação da licitação transcorreram pouco mais de trinta dias.
7.  Sustentam que antes mesmo de haver decisão quanto ao Lote I do Pregão Presencial 03/2017, a administração municipal já estava em processo avançado de contratação direta para o mesmo objeto, tendo inclusive feito a cotação de preços. Além disso, sustentam os representantes que há indícios de preço elevado no serviço de transporte escolar no município, pois o valor mensal dos serviços obtidos no Pregão Eletrônico 02/2017, R$ 459.166,66, é superior ao contratado anteriormente por meio de Dispensa de Licitação 03/2017, R$ 354.817,10, que, por sua vez, é maior que a oferta vencedora do Pregão Presencial 003/2017, R$ 198.250,00.
8.   Ressaltam também os representantes que há subcontratação total do objeto do Pregão Eletrônico 02/2017, tendo em vista que o serviço é prestado por pessoas da região, em seus veículos, muitas vezes sem as condições adequadas à finalidade a que se destinam e que existem linhas que não são realizadas pela empresa contratada, além de haver atraso no repasse dos valores aos prestadores de fato dos serviços. 
9.   Apontou ainda a instrução de peça 9 que, relativamente à matéria representada, verifica-se a competência do TCU para atuar nesse processo, tendo em vista abordar possíveis irregularidades atinentes à aplicação de recursos transferidos pelo Fundo Nacional de Desenvolvimento da Educação (FNDE) , provenientes da complementação da União ao Fundo de Manutenção e Desenvolvimento da Educação Básica e de Valorização dos Profissionais da Educação (Fundeb) e do Programa Nacional de Apoio ao Transporte do Escolar (Pnate) , tendo sido verificado que o município recebeu valores e efetuou pagamentos de despesas nos anos de 2017 e 2018, relativas a transporte escolar, com recursos dessas fontes.
10.   Apontou a instrução de peça 9 que a Atlântico Transportes e Turismo Ltda. recebeu de municípios baianos pagamentos nos anos de 2017 e 2018, respectivamente, de R$ 101.344.373,00 e R$ 52.2300.747,89 (peça 8) , não se sabendo se a empresa possui estrutura para a execução de contratos vultosos ou se utiliza da subcontratação integral dos serviços, como afirmam os representantes, para a execução dos serviços. O mesmo ocorreria como a empresa a empresa Alfa Turismo e Transportes.
11.   Diante disso, em atendimento ao pronunciamento de peça 10, que corroborou com as propostas efetuadas pela instrução de peça 9, foram realizadas as seguintes diligências:
a)    ao Detran - BA (ofício de peça 14, de 24/9/2018) , para que informasse a existência de veículos automotores registrados em nome da sociedade empresária Atlântico Transportes e Turismo Ltda. (CNPJ 08.380.889/0001-91) e da empresa Alfa Turismo e Transportes (CNPJ 12.267.404/0001-25) junto àquela autarquia estadual;
b)    à Superintendência Regional do Trabalho e Emprego no Estado da Bahia (ofício de peça 12, de 24/9/2018) , para que encaminhasse a Relação Anual de Informações Sociais (Rais) , referente aos exercícios de 2017 e 2018, das empresas Atlântico Transportes e Turismo Ltda. e Alfa Turismo e Transportes, visando verificar se se essas sociedades empresárias possuem empregados registrados em seus nomes, mormente na função de motorista; 
c)    à Prefeitura Municipal de Camamu - BA (ofício de peça 13, de 24/9/2018) para que: 
c.1) apresentasse cópia integral do Pregão Presencial 03/2017, do processo de Dispensa de Licitação 03/2017 e do Pregão Eletrônico 02/2017, incluindo contratos, subcontratos, aditivos e processos de pagamentos (notas fiscais, recibos, boletins diários dos transportes com os registros das distâncias percorridas de todas as rotas, nome dos condutores com cópia das carteiras de habilitação e documentos do vínculo trabalhista, relação e documentos dos veículos etc.) relacionados à contratação das empresas Alfa Turismo e Transportes e Atlântico Transportes e Turismo Ltda. para prestação dos serviços de transporte escolar daquele município; 
c.2) apresentasse informações sobre a situação da contratação em vigor, informando inclusive quem está atualmente executando o referido serviço para o município, encaminhando cópia da licitação e do contrato, caso tenha havido licitação recente; 
c.3) fosse facultado ao município tecer, desde já, os comentários que entender pertinentes acerca das irregularidades apontadas na presente representação e sintetizadas nesta instrução para o completo esclarecimento da matéria; e
d)  ao FNDE (ofício de peça 11, de 24/9/2018) , para que apresentasse informações acerca da existência de trabalhos de fiscalização realizados no Município de Camamu - BA que tenham pertinência com o teor dos fatos denunciados. EXAME TÉCNICO
Diligência à Prefeitura Municipal de Camamu – BA
Resposta à Diligência e Análise
12.  Em resposta à diligência promovida pela então Secex-BA, por meio do ofício de peça 13, de 24/9/2018, a Prefeitura Municipal de Camamu - BA apresentou as informações constantes da peça 20, bem como a documentação acostada às peças 21-31.
Do Início da Gestão em 2017
13. Afirmou a prefeitura que no dia 1º/1/2017, primeiro dia da nova gestão, encontrou as instalações dilapidadas, sem equipamentos essenciais ao trabalho ou documentos que justificassem os gastos do governo anterior (2013-2016) , fato que, inclusive, foi noticiado ao Departamento de Polícia local em 2017, em boletim de ocorrência que poderá ser trazido aos autos caso se faça necessário (peça 20, p. 2) .
14.  Acrescentou que, por isso, mesmo tendo realizado diversas buscas, nenhum contrato ou processo de pagamento referente a transporte estudantil foi encontrado, como forma de auxiliar as novas contratações, motivo pelo qual todos os setores públicos municipais precisaram estimar suas demandas para encaminhar termos de referência ao setor de compras, que, por sua vez, ficou assoberbado de serviços com cotações e buscas por fornecedores dos serviços demandados (peça 20, p. 2) .
15. Informou a prefeitura que o Pregão Presencial n. 03/2017 foi provocado pela Secretaria de Educação do Município no dia 2/2/2017, por meio de memorando (peça 23, p. 2) , em que declarou que a estimativa de alunos a serem contemplados com transporte escolar foi informada ao FNDE em 2016 pela gestão municipal cujo mandato se encerrou em 31/12/2016 (peça 20, p. 3) .
16. Acrescentou a prefeitura que, contudo, aproximadamente na última semana de janeiro de 2017, a Secretária de Educação encontrou em um dos armários alguns documentos referentes ao processo de contratação de 2014, constando planilha indicando roteiros e horários de ônibus para atender à demanda de estudantes e professores daquele o ano. Declarou, ainda, que a referida planilha, associada aos números de matrículas realizadas até o final de janeiro de 2017, deram origem ao Termo de Referência do Pregão Presencial n. 03/2017 (peça 20, p. 3) .
17. Infelizmente a descrição do início da gestão na prefeitura, no ano de 2017, faz parte de uma triste realidade brasileira, denominada em alguns estados da Federação como ‘desmonte’, caracterizada por uma administração municipal transmitir à sucessora uma máquina dilapidada e com ausência de equipamentos, registos e arquivos, com o objetivo de prejudicar o grupo político que assumiu o poder, sendo, pois, razoável considerar plausível a explicação apresentada pela prefeitura, quanto à não localização de arquivos para subsidiar a realização da licitação para transporte escolar no início da nova gestão.
Do Prazo para a Sessão de Apresentação das Propostas de Preços
18. Segundo a prefeitura, encaminhado o processo ao setor de compras, no dia 8/2/2017 obtiveram-se três cotações de preço, tendo sido adotada a forma de pregão presencial em face de instabilidades da internet na sede da prefeitura, forma adotada em todas as licitações realizadas no início de 2017.  Acrescentou a prefeitura que o aviso da licitação foi publicado em 13/2/2017, com data da sessão para o dia 23/2/2017, obedecendo-se, portanto, ao prazo legal de oito dias úteis entre data da publicação e do certame. Frisou que, três dias após a publicação, foi observado um erro material no aviso da licitação, qual seja, o objeto que, em vez de ser ‘Serviço de transporte rodoviário de discentes e docentes’, deveria ser ‘Serviço de transporte de discentes e docentes’. Isso porque o Pregão Presencial 03/2017 envolvia um lote de transporte rodoviário e outro fluvial. Por esse motivo, segundo a prefeitura, em 16/2/2017, foi publicada a Errata no aviso de edital e mantida a data do certame,   entendendo a comissão de licitação não haver alterações passíveis de prejuízo às propostas dos licitantes, não havendo necessidade de republicação com concessão de novo prazo (peça 20, p. 4-5) .
19. Considerando que os representantes apontaram ter havido desrespeito ao prazo de oito dias úteis entre a publicação do aviso do edital e a sessão de abertura das propostas, vale informar que inicialmente não se verificou irregularidade alguma, visto que o aviso foi publicado em 13/2/2017 (peça 1, p. 384) , tendo a sessão de abertura das propostas sido estabelecida para 23/2/2017, cumprindo assim, quanto ao prazo, o disposto no inciso V, do art. 4º, da Lei 10.520/2002.
20. No entanto, considerando que ter havido modificação da descrição do objeto da licitação no aviso do edital publicado em 16/2/2017 (peça 1, p. 389) , ao excluir-se a palavra ‘rodoviário’ da expressão ‘Serviço de transporte rodoviário de discentes e docentes’, com a manutenção da data para abertura das propostas em 23/2/2017, em cumprimento ao despacho de pregoeiro (peça 1, p. 387) , verifica-se que tal modificação afetou a formulação das propostas. Isso porque a versão inicial do objeto da licitação que consta do primeiro aviso da licitação comprometeu a participação de maior número de possíveis interessados a prestar o serviço de transporte fluvial, ferindo o caráter competitivo do certame.
21. Deveria, pois, o aviso do edital da licitação ter sido novamente publicado, contendo a nova descrição do objeto do certame, abrindo novo prazo não inferior a oito dias úteis para a realização da sessão de abertura das propostas, nos termos do § 4º. do art. 21, da Lei 8.666/1996. Por tal motivo, a irregularidade relativa à falta de observância do prazo legal existiu, sugerindo-se, pois, entender a representação como procedente quanto a essa ocorrência.
22. No entanto, mesmo considerado a existência da irregularidade, analisando o teor da Ata da Sessão do Pregão Presencial 03/2017, datada de 23/2/2017 (peça 23, p. 179-187) , verifica-se que apresentaram propostas ao Lote II, que trata de transporte fluvial, um total de seis empresas, do que se depreende que o potencial de comprometimento da competitividade do certame não operou efeitos mais sensíveis que pudessem apontar para uma proposta de audiência. Considere-se ainda que o contrato celebrado para a prestação dos serviços de transporte fluvial deve encontrar-se em plena execução, podendo ser prorrogado por iguais e sucessivos períodos limitados a sessenta dias, nos termos de sua cláusula segunda (peça 22, p. 514) , também não sendo conveniente e oportuno uma eventual proposta futura de cancelamento da referida avença.
23. Assim, entende-se suficiente, quando da análise de mérito do presente processo, a respeito da referida irregularidade dar ciência à Prefeitura Municipal de Camamu - BA de que a modificação da descrição do objeto do Pregão Presencial 03/2017 no aviso do edital publicado em 16/2/2017 (peça 1, p. 389) , ao excluir-se a palavra ‘rodoviário’ da expressão ‘Serviço de transporte rodoviário de discentes e docentes’, afetou a formulação das propostas, sem que tenha sido aberto novo prazo não inferior a oito dias úteis para a realização da sessão de abertura das propostas, o que afronta o § 4º. do art. 21, da Lei 8.666/1996.
Da Revogação da Licitação do Lote I do Pregão Presencial 03/2017 e a Dispensa de Licitação 03/2017
24. Informou a prefeitura que restou vencedora do Lote 1 do Pregão Presencial 03/2017 a empresa RG Transportes e Turismo Ltda. Do Lote 2 a DZSET Transporte e Logística Ltda. e do Lote 3, a empresa Garbo Empreiteira e Locação de Veículos Ltda. (peça 20, p. 6) .
25.  Argumentou ainda que, em 8/3/2017, com a proximidade do início do ano letivo e, consequentemente, finalizadas as matrículas, observou-se considerável alteração dos roteiros das linhas do transporte escolar do alunos, de modo a tornar inoportuna a contratação pela administração pública dos serviços previstos no Termo de Referência para o Lote 1, o que somente foi possível constatar posteriormente à abertura do Pregão Presencial 03/2017, precisamente pelas razões já expostas, motivo pelo qual foi revogada a licitação para o Lote 1 e homologaram-se os resultados para os Lotes 2 e 3 (peça 20, p. 6-7) .
26. Destacou a prefeitura que o número de matrículas e a localidade da residência dos estudantes e professores usuários do serviço foi o principal responsável pela revogação da licitação do Lote 1 do Pregão Presencial 03/2017, pois, ao iniciar a gestão de 2017, a lista indicativa das rotas do transporte escolar referia-se ao ano de 2014, conforme já exposto, não havendo quaisquer outros parâmetros em relação à atualização do transporte escolar nos anos de 2015 e 2016 (peça 20, p. 7) .
27.  Frisou que a necessidade de ajustes significativos nos roteiros (ora nos itinerários, ora na quilometragem) inviabilizou o prosseguimento do certame nos termos inicialmente solicitados, os quais se mostraram não mais convenientes e oportunos para atender o interesse público (peça 20, p. 7) .
28. Destacou a prefeitura que as alterações necessárias eram de tamanha magnitude que não foi possível viabilizá-las via aditivo, aproveitando a licitação que estava em curso. Se isso não bastasse, na sessão do pregão realizada em 23/2/2017, foi informado sobre a intensão de recorrer por um dos licitantes. Assim, não havendo tempo hábil para a apreciação das razões recursais e das contrarrazões, bem como na impossibilidade de alterar o objeto do pregão, revogou-se o certame quanto ao Lote 1 e, pela ausência de tempo hábil para novo pregão, optou-se por contratar empresa de transporte por dispensa de licitação, a qual foi processada sob o número 03/2017 (peça 20, p. 7-8) .
29. Os representantes contestaram a revogação do Lote 1 pela alegação de fato superveniente (peça 1, p.11) , questionando como o novo número de alunos matriculados interferiria nos roteiros (linhas e quilometragem) , qual teria sido a real modificação e extensão da necessidade do município e se as alterações ocorridas na demanda não poderiam ser atendidas mediante alteração contratual, visando evitar a contratação direta e a situação de emergência. 
30. Analisando a documentação carreada ao processo, mais especificamente o Termo de Referência do Pregão Presencial 03/2017 (peça 21, p. 148-155) e a descrição dos roteiros objetos da Dispensa de Licitação 03/2017 (peça 28, p. 20-27) , verifica-se haver grande diferença tanto no quantitativo como na descrição dos roteiros a serem contratados. Enquanto o Pregão Presencial contemplava 69 roteiros (peça 21, p. 148-155) , a Dispensa de Licitação abrangia 172. Analisando-se a descrição dos roteiros de ambos os documentos, verifica-se que, além da grande diferença de quantitativo de roteiros, há consideráveis diferenças na descrição dos próprios roteiros. Além disso, a distância mensal a ser percorrida pelos veículos no Pregão Presencial 03/2017 (189.916,66 km) era muito menor do que a distância a ser percorrida na Dispensa de Licitação 03/20107 (354.817,10 km) . Tais diferenças no quantitativo das rotas, na descrição destas e na distância mensal a ser percorrida possibilita concluir-se que não seria viável aproveitar o Pregão Presencial, fazendo aditivos ao contrato que seria firmado. Haveria, pois, uma total descaracterização do objeto, visto as mudanças a serem implementadas, além de certamente ultrapassar o limite legal de até 25% do valor inicial atualizado do contrato, estabelecido do §1º do art. 65, da Lei 8.666/1993.
31. Além disso, mostra-se razoável a argumentação da prefeitura de que teve de contratar os serviços emergencialmente, por dispensa de licitação, considerando a interposição de recurso no Pregão Presencial 03/2017, sendo inoportuno apreciar as razões recursais e contrarrazões, considerando a impossibilidade legal de alteração radical dos roteiros da licitação; considerando o fato de que as aulas iriam iniciar-se no dia 3/3/2017, somado à inexistência de prazo hábil para a realização de novo pregão, tudo isso acrescentado à essencialidade da prestação do serviço de transporte escolar para que fossem as aulas iniciadas. 
32. Assim, quanto à alegada ilegalidade da revogação do Pregão Presencial 03/2017 e da realização da Dispensa de Licitação 03/2017, entende-se ser a representação improcedente.
Do Prazo de Noventa Dias do Contrato Oriundo da Dispensa de Licitação
33. No que se refere à adequação do prazo de noventa dias para o contrato decorrente da Dispensa de Licitação 03/2017, a prefeitura informou que, após a realização das respectivas cotações de preços, mostrou-se o mais viável para a administração a contratação a empresa Alfa Transportes e Turismo, pelo prazo de noventa dias (peça 20, p. 8) .
34. Afirmou a prefeitura que o período de noventa dias não se mostrou excessivo. Isso porque os primeiros trinta dias do ano letivo são deveras intensos, em face da necessidade de se organizarem, além dos alunos, os professores que lecionarão as disciplinas em cada unidade escolar, tendo, para isso que se analisar o número de alunos e o próprio perfil das turmas a serem atendidas (peça 20, p. 8) . 
35. Ressaltou que, muitas vezes, pelo perfil da turma, determina-se a alocação de certo professor para unidade escolar específica, de modo a, frequentemente, alterar as dinâmicas dos próprios ônibus prestadores do transporte escolar. A título de exemplo, informou que, se em numa rota existem apenas 15 alunos transportados em van de 13 lugares, e, a partir do início das aulas, novo professor fará aquela mesma rota, será necessário substituir a van por outra de 15 poltronas, o que alteraria o termo de referência da licitação (peça 20, p. 8) .
36. Assim, segundo a prefeitura, passados os noventa dias, após constatar a Secretaria de Educação que o segundo termo formulado (roteiros contratados pela dispensa de licitação) atenderia completamente à sua demanda, iniciou-se novo processo licitatório [o Pregão Eletrônico 02/2017, utilizando no termo de referência os mesmos 172 roteiros contratados pela Dispensa de Licitação 03/2017].
37. Considerando que a dispensa de licitação por emergência deve constituir exceção ao dever de licitar, o prazo de noventa dias firmado no contrato decorrente da Dispensa de Licitação 03/2017 apresenta-se deveras alongado, visto ser razoável supor que dentro de um prazo de cerca de trinta dias, a partir do início do ano letivo escolar, a Secretaria de Educação do Município já dispunha da demanda de alunos, vagas em escolas, distribuição de salas, professores etc. Durante o transcurso de um prazo de cerca de trinta dias, mesmo em se tratando de uma nova gestão, é razoável supor que a secretaria teria plenas condições de definir a configuração e quantitativo final dos roteiros de transporte escolar a serem licitados, visto que os procedimentos de distribuição de vagas e matrículas antecedem o início do ano letivo, e que antes mesmo do término da licitação do Lote 1 do Pregão Presencial 03/2017 a administração sabia da necessidade de realizar ajustes nos roteiros inicialmente licitados.
38. Após um prazo de cerca de trinta dias, seria razoável que a administração já publicasse novo edital de licitação, pois já havia tempo suficiente para a definição de um novo termo de referência dos roteiros a serem licitados. Mas, apenas no dia 7/6/2017 (peça 21, p. 91-162) foi iniciada a fase externa da nova licitação (Pregão Eletrônico 02/2017) para a contratação dos serviços de transporte escolar em substituição ao Lote 1, cuja licitação fora anulada. Ressalte-se que o termo de referência da nova licitação (peça 21, p. 112-126) tem exatamente o mesmo teor do objeto da Dispensa de Licitação 03/2017, ou seja, os mesmos 172 roteiros contratados pela dispensa de licitação (peça 28, p. 40-43) . Isso possibilita concluir que poderia ser feita nova licitação dentro de um prazo muito anterior que 7/6/2019, o que também leva à conclusão de que o prazo de noventa dias do contrato decorrente da dispensa de licitação foi excessivo, comprometendo o princípio de licitar.
39. Em outras palavras, a administração, que já tinha pronto o termo de referência que julgava adequado desde que efetuou a Dispensa de Licitação 03/2017, esperou três meses para publicar o edital do Pregão Eletrônico 02/2017, firmando o Contrato 08A/2017 com a empresa Alfa Turismo e Transportes EIRELLI – ME, indevidamente, por noventa dias, prazo que se mostrou excessivo, inobservando o art. 24, inciso IV, da Lei 8.666/1993, que estabelece que os serviços somente devem ser contratados na medida necessária ao atendimento da situação emergencial.
40. Cabe acrescentar ainda que uma nova licitação poderia ser iniciada e concluída em um prazo pouco superior a trinta dias, o que também contribui para demonstrar que o prazo de noventa dias do contrato decorrente da dispensa de licitação foi indevido. Isso porque, conforme se verificou com o Pregão Eletrônico 02/2017, seu edital foi lançado em 7/6/2017 (peça 21, p. 91-162) e já no dia 26/6/2017 foi publicada a homologação dessa licitação (peça 21. p. 376) .
41. Quanto à responsabilidade pela contratação com prazo excessivo, entende-se que deve ser atribuída à prefeita municipal, a qual ratificou a dispensa de licitação em 9/3/2017, mediante o ato de peça 28, p. 86, e assinou o Contrato 08A/2017, com a empresa Alfa Turismo e Transportes EIRELLI – ME, em 10/3/2017 (peça 28, p. 87-102) . 
42. Assim, entende-se que haja fundamento da representação quanto à existência de irregularidade relativa ao excesso de prazo do Contrato 08A/2017, decorrente da Dispensa de Licitação 03/2017, motivo pelo qual se sugere realizar a audiência da Prefeita do Município de Camamu-BA, Sra. Ioná Queiroz Nascimento, para que apresente razões de justificativa sobre o estabelecimento do prazo de noventa dias para vigência do Contrato 08A/2017, celebrado com a empresa Alfa Turismo e Transportes EIRELLI – ME, em 10/3/2017, para a contratação emergencial de serviços de transporte escolar, decorrente da Dispensa de Licitação 03/2017. Tal prazo que se mostrou excessivo, em descumprimento ao estabelecido no art. 24, inciso IV, da Lei 8.666/1993, que estabelece que os serviços somente devem ser contratados na medida necessária ao atendimento da situação emergencial, conforme análise efetuada nos parágrafos 33 a 42 precedentes.
Do Superfaturamento/Sobrepreço
43. Relativamente ao alegado superfaturamento/sobrepreço dos serviços decorrentes do Pregão Eletrônico 02/2017, em relação ao valor contratado pela Dispensa de Licitação 03/2017, e o desta em relação ao preço dos serviços decorrentes do Pregão Presencial 003/2017, conforme apontado na representação, a Prefeitura de Camamu - BA informou que os representantes afirmaram serem os preços mais novos mais onerosos que os primeiros, sem, contudo, analisar a diferença de itinerários e período de contratação que os distinguia (peça 20, p. 9-10) .
44.  Afirmou a prefeitura que a empresa que apresentou a proposta vencedora do Lote 01 do Pregão Presencial 03/2017 foi a RG Transportes e Turismo, no valor de R$ 2.379.000,00, que, considerando o prazo contratual de doze meses, resultaria em uma parcela mensal de R$ 198.250,00. Ressaltou que, quando se trata de transporte escolar, o valor deve ser dividido pelo número de dias letivos, qual seja, 200 dias letivos ao ano, resultando em R$ 11.895,00 por dia letivo (peça 20, p. 10) .
45. Quanto à Dispensa de Licitação 03/2017, informou a prefeitura que a empresa contratada foi a Alfa Turismo e Transportes EIRELLI – ME, por um período de noventa dias, e que tal valor corresponde a uma parcela mensal de R$ 354.817,10 e, considerando que o mês possui aproximadamente vinte dias letivos, durante os três meses, equivaleria a R$ 17.740,85 por dia letivo (peça 20, p. 10) .
46. Ressaltou a prefeitura que a RG Transporte e Turismo cotou no pregão 69 roteiros, e a Alfa foi contratada para 124 roteiros, com quilometragem e itinerário diferentes dos cotados pela RG. Frisou ainda que a diferença entre a RG e a Alfa, proporcionalmente aos roteiros cobertos, é de apenas R$ 5.845,85 por dia letivo, considerando-se que a Alfa percorria 55 diferentes a mais (peça 20, p. 10) .
47. Quanto ao Pregão Eletrônico 02/2017, no qual se sagrou vencedora a Atlântico Transportes e Turismo Ltda., a prefeitura afirmou que não se pode questionar os valores, tendo em vista que a menor proposta entre as empresas habilitadas foi a da licitante vencedora (peça 20, p. 10) . 
48. Acrescentou que, após aberta a sessão do pregão eletrônico, vários termos do edital foram descumpridos pelas licitantes. Algumas empresas insistiram em embutir na proposta de preço o Imposto de Renda Pessoa Jurídica e a Contribuição Social sobre o Lucro Líquido, desejando que a administração arcasse com tais valores, de competência exclusiva das licitantes, em claro descumprimento do item 5.12 do edital. Outras empresas, por sua vez, deixaram de detalhar os custos com Demonstrativo de Formação de Preços, Planilha Orçamentária, Composição de BDI, Memória de Cálculos, que deveriam acompanhar a proposta (peça 20, p. 10) .
49. Conclui afirmando que, por esses motivos, em obediência às Lei 10.520/2002 e 8666/1993, as empresas que descumpriram as determinações do edital quanto à proposta de preço foram desabilitadas, restando vencedora a Atlântico Transportes e Turismo Ltda. (peça 20, p. 11) .
50. Analisando os comentários da prefeitura, em resposta à diligência, verifica-se que, ao justificar as diferenças de preços entre as propostas vencedoras nos pregões e na dispensa de licitação, utilizou como critério de comparação o preço médio diário por dias úteis das propostas vencedoras. Verifica-se, no entanto, que a prefeitura deixou de considerar o preço médio do quilômetro percorrido nos itinerários, critério muito mais coerente, visto que há diferenças entre a quantidade média de quilômetros a serem percorridos diariamente entre os certames.
51. Nesse sentido, analisando a planilha de roteiros do Termo de Referência do Pregão Presencial 03/2017 (peça 23, p. 148-155) , verifica-se que a quilometragem diária total (ida e volta) de todos os roteiros do Lote I é 4.692 km, somando-se a distância diária dos 69 roteiros licitadas, constantes da referida planilha.
52. Assim, para o Lote I do Pregão Presencial 03/2017, considerando que o valor da proposta vencedora foi de R$ 2.379.000,00 (peça 23, p. 182) , que o prazo do contrato seria de doze meses, encontra-se como parcela mensal o valor de R$ 189.916,66. Tal montante, quando divido por vinte dias úteis, chega ao valor diário de R$ 9.495,83. Esse valor, dividido pela quilometragem diária total (ida e volta) de todos os roteiros do Lote I que é 4.692 km, permite afirmar que o valor médio (em R$) do quilômetro (ida e volta) dos roteiros do Lote I do Pregão Presencial 03/2017 é de R$ 2,02/km.
53. Por outro lado, conforme já informado, a Dispensa de Licitação 03/2017 contratou 172 roteiros (peça 28, p. 40-43) , cujas descrições e distâncias diárias e mensais a serem percorridas foram exatamente as mesmas que as utilizadas na planilha do termo de referência do Pregão Eletrônico 02/2017 (peça 21, p. 112-126) , quais sejam: quilometragem total diária (ida e volta) (km) : 3.623,26 km e quilometragem total mensal (ida e volta) (km) : 79.711,72 km.
54. Assim, para a Dispensa de Licitação 03/2017, considerando que o valor da proposta vencedora foi de R$ 1.064.451,30 (peça 28, p. 87-102) , que o prazo do contrato foi de três meses, encontra-se como parcela mensal o valor de R$ 354.817,10. Tal montante, quando divido por vinte dias úteis, chega ao valor diário de R$ 17.740,85. Esse valor, dividido pela quilometragem diária total (ida e volta) de todos os roteiros da dispensa de licitação, que é 3.623,26 km, permite afirmar que o valor médio (em R$) do quilômetro (ida e volta) dos roteiros da Dispensa de Licitação 03/2017 é de R$ 4,89/km.
55. No que concerne ao Pregão Eletrônico 02/2017, considerando que o valor da proposta vencedora foi de R$ 5.510.000,00 (peça 25, p. 1-18) , que o prazo do contrato é de doze meses, encontra-se como parcela mensal o valor de R$ 459.166,66. Tal montante, quando divido por vinte dias úteis, chega ao valor diário de R$ 22.958,33. Esse valor, dividido pela quilometragem diária total (ida e volta) de todos os roteiros do referido pregão eletrônico, que é 3.623,26 km, permite afirmar que o valor médio (em R$) do quilômetro (ida e volta) dos roteiros do Pregão Eletrônico 02/2017 é de      R$ 6,33/km.
56. Considerando o curto lapso temporal entre a abertura dos pregões e da dispensa de licitação, quais sejam, o Pregão Presencial 03/2017 foi aberto em 13/2/2017 (peça 23, p. 120-173) , a Dispensa de Licitação 03/2017 foi realizada em 7/3/2017 (peça 28, p. 29) e o Pregão Eletrônico 02/2017, aberto em 7/6/2017 (peça 21, p. 91-162) , causa espécie a grande variação de preços médio (ida e volta) do quilômetro dos roteiros em tão curto período. Verifica-se, pois, variação de preços a maior de 42,07% entre a Dispensa de Licitação 03/2017 (R$ 4,89/km) e o Lote I do Pregão Presencial 02/2017 (R$ 2,02/km) ; de 29,44% entre o Pregão Eletrônico 02/2017 (R$ 6,33/km) e a Dispensa de Licitação 03/2017 (R$ 4,89/km) e 213,36% entre o Pregão Eletrônico 02/2017 (R$ 6,33/km) e o Lote I do Pregão Presencial 03/2017 (R$ 2,02/km) .
57. Se tais evidências de superfaturamento e sobrepreço não bastassem, analisando-se os autos do Pregão Presencial 03/2017, verifica-se que a empresa Atlântico Transportes e Turismo Ltda. (vencedora do Pregão Eletrônico 02/2017) também participou daquele certame, apresentando proposta inicial de preço para a prestação de serviços de transporte escolar para o Lote 1, no valor de R$ 3.056.200,00, conforme Ata da Seção do Pregão, constante à peça 23, p. 182, e planilha de preços acostada à peça 23, p. 370-373.
58. Utilizando-se da mesma técnica empregada nos parágrafos precedentes, no sentido de apurar o valor médio (em R$) do quilômetro dos itinerários, relativamente agora à proposta apresentada pela empresa Atlântico para o Lote I do Pregão Presencial 03/2017, considerando que o valor de sua proposta foi de R$ 3.056.200,00 (peça 23, p. 182) , que o prazo do contrato seria de doze meses, encontra-se como parcela mensal o valor de R$ 254.683,33. Tal montante, quando divido por vinte dias úteis, chega ao valor diário de R$ 12.734,16. Esse valor, dividido pela quilometragem diária total (ida e volta) de todos os roteiros do Lote I que é 4.692 km, permite afirmar que o valor médio (em R$) do quilômetro (ida e volta) dos roteiros da proposta apresentadas pela empresa Atlântico para do Lote I do Pregão Presencial 03/2017 é de R$ 2,71/km.
59. Levando em conta que a empresa Atlântico Transportes e Turismo Ltda. apresentou proposta com o valor médio (em R$) do quilômetro (ida e volta) dos roteiros com o preço de R$ 2,71/km para o Lote I do Pregão Presencial 03/2017, e que o valor médio (em R$) do quilômetro (ida e volta) dos roteiros para o Pregão Eletrônico 02/2017, na proposta por ela apresentada e que se sagrou vencedora, conforme já calculado, foi de R$ 6,33/km, constata-se mais uma vez forte indício de superfaturamento/sobrepreço entre os preços apresentados pela própria empresa, ao verificar-se um aumento de 133,35% entre seus preços, dentro de um lapso temporal de menos de quatro meses. Isso porque o Pregão Presencial 03/2017 foi aberto em 13/02/2017 e o Pregão Eletrônico 02/2017 foi aberto em 7/6/2017.  
60. Considerando que o Pregão Eletrônico 02/2017 deu origem ao Contrato 03/2017, firmado com a empresa Atlântico Transportes e Turismo Ltda. (peça 25, p. 1-18) , pelo prazo de 12 (doze) meses, a contar de sua assinatura (em 13/7/2017) , podendo ser prorrogado por iguais e sucessivos períodos, limitados a sessenta meses, de acordo com sua Cláusula Segunda, nos termos do  inciso II do artigo 57, da Lei n° 8.666/93, deve esta Corte de Contas adotar medida no sentido de apurar a existência ou não de superfaturamento e sobrepreço, com vistas a sanar eventual ocorrência de dano ao Erário.
61. Deve ser ainda informado que, em consulta ao Sistema de Gestão de Prestações de Contas (SiGPC) , do FNDE, constatou-se que as prestações de contas dos recursos do Pnate transferidos ao Município de Camamu – BA, nos anos de 2017 e 2018 (peça 39) , ainda não foram analisadas por aquela autarquia, o que denota a importância de uma ação tempestiva do TCU para apurar as possíveis irregularidades, considerando o caráter continuado do contrato celerado.
62. Quanto à responsabilidade pela existência de superfaturamento e sobrepreço decorrentes do Pregão Eletrônico 02/2017, entende-se que deva ser atribuída à prefeita municipal, a qual homologou o resultado do Pregão Eletrônico 02/2017 e assinou o Contrato 03/2017, firmado com a empresa Atlântico Transportes e Turismo Ltda. (peça 25, p. 1-18) , mesmo conhecendo a grande variação de preços apresentados entre os procedimentos licitatório e de dispensa de licitação, realizados em curto período, sem prejuízo da participação da empresa Atlântico Transportes e Turismo Ltda., em razão de ter apresentado proposta de preço acima de mercado no Pregão Eletrônico 02/2017  e mesmo acima da já apresentada por ela mesma no Pregão Presencial 03/2017, beneficiando-se da contratação com preços elevados. 
63. Assim, entende-se que haja fundamento da representação quanto à existência de superfaturamento e sobrepreço nos preços contratados em decorrência do Pregão Eletrônico 02/2017,  motivo pelo qual se propõe realizar audiência da Prefeita do Município de Camamu-BA, Sra. Ioná Queiroz Nascimento, para que apresente razões de justificativa, nos termos do inciso IV do art. 250 do Regimento Interno do TCU, a respeito dos indícios de superfaturamento/sobrepreço descritos a seguir: 
63.1. Considerando o curto lapso temporal entre a abertura dos certames e a dispensa de licitação, quais sejam, o Pregão Presencial, aberto em 13/2/2017, a Dispensa de Licitação 03/2017, realizada em 7/3/2017, e o Pregão Eletrônico 02/2017, aberto em 7/6/2017, causa espécie a grande variação de preços do valor médio (em R$) do quilômetro (ida e volta) dos roteiros dos serviços de transporte escolar. Foi constada variação de preços a maior entre o valor médio (em R$) do quilômetro (ida e volta) dos roteiros na proposta vencedora:
a) de 42,07% entre a Dispensa de Licitação 03/2017 (R$ 4,89/km) e o Lote I do Pregão Presencial 02/2017 (R$ 2,02/km) ;
b) de 29,44% entre o Pregão Eletrônico 02/2017 (R$ 6,33/km) e a Dispensa de Licitação 03/2017 (R$ 4,89/km) ; e
c) de 213,36% entre o Pregão Eletrônico 02/2017 (R$ 6,33/km) e o Lote I do Pregão Presencial 03/2017 (R$ 2,02/km) . 
63.2 Se isso não bastasse, observou-se ainda um aumento de 133,35% entre os próprios preços médios do quilômetro apresentados pela empresa Atlântico Transportes e Turismo Ltda. no Pregão Presencial 03/2017 (R$ 2,71/km) e no Pregão Eletrônico 02/2017 (R$ 6,33/km) , em descumprimento ao art. 43, inciso IV da Lei 8.666/1993, conforme a analise constante dos parágrafos 43 a 62 desta instrução.
64. Considerando a possibilidade de eventual julgado do TCU poder a vir determinar a desconstituição de ato ou processo administrativo, bem como a alteração de contrato envolvendo  prefeitura e a empresa contratada para realizar os serviços de transporte escolar no município, propõe-se também realizar a oitiva da sociedade empresária Atlântico Transportes e Turismo Ltda., nos termos do inciso V do art. 250 do Regimento Interno do TCU, para que se manifeste a respeito dos indícios de superfaturamento/sobrepreço descritos nos parágrafos 63.1 e 63.2 desta instrução, alertanda-a quanto à possibilidade de determinação no sentido de desconstituir ato ou processo administrativo ou alterar contrato em seu desfavor, caso não seja apresentada manifestação ou esta não seja acolhida.
65. Considerando ainda que o Pregão Eletrônico 02/2017 deu origem ao Contrato 03/2017, firmado com a empresa Atlântico Transportes e Turismo Ltda. (peça 25, p. 1-18) , pelo prazo de doze meses, a contar de sua assinatura (em 13/7/2017) , podendo ser prorrogado por iguais e sucessivos períodos, limitados a sessenta meses, de acordo com sua Cláusula Segunda e nos termos do  inciso II do artigo 57, da Lei n° 8.666/93, propõe-se realizar diligência à Prefeitura Municipal de Camamu – BA para que, no prazo de quinze dias, informe a esta Corte de Contas se o referido contrato ainda se encontra em vigor, enviando os respetivos documentos/termos aditivos comprobatórios.
Diligências ao Detran-BA e à Superintendência Regional do Trabalho e Emprego no Estado da Bahia
Resposta à Diligência e Análise
Da Subcontratação
66. Quanto à eventual existência de subcontratação nos contratos firmados, a Prefeitura Municipal de Cacamu - BA não se manifestou em sua resposta à diligência (peça 20) .
67. Assim, para tratar do tema serão analisadas as respostas às diligências efetuadas junto ao Detran – BA e à Superintendência Regional do Trabalho e Emprego no Estado da Bahia, juntadas às peças 34 e 16, respectivamente.
68. Realizada diligência ao Detran – BA (peça 14) , para que informasse a existência de veículos automotores registrados em nome da sociedade empresária Atlântico Transportes e Turismo Ltda. (CNPJ 08.380.889/0001-91) e da empresa Alfa Turismo e Transportes (CNPJ 12.267.404/0001-25) junto àquela autarquia estadual, a referida entidade informou que constavam veículos em nome das aludidas empresas, sendo que:
a)  relativamente à empresa Atlântico Transportes e Turismo Ltda. (vencedora do Pregão Eletrônico 02/2017) constam 210 de veículos registrados em seu nome, na maioria ônibus, conforme pode ser constatado nos extratos juntados à peça 34, p. 4-18;
b)  em relação à Alfa Turismo e Transportes (escolhida vencedora na Dispensa de Licitação 03/2017) há apenas um único veículo registrado, como consta do extrato junto à peça 34, p. 2-3.
69. Ressalte-se  que o único veículo da empresa Alfa Turismo e Transporte encontra-se registrado em nome de Ala Santos Ferreira – ME (CNPJ 12.267.404/0002-06) , denominação de uma filial da Alfa, segundo extrato de consulta ao sistema CNPJ (peça 40) , tendo ambas a mesma parte principal do CNPJ (12.267.404) .
70. Em que pese tenha a representação que deu origem a este processo noticiado a existência de subcontratação no Pregão Eletrônico 02/2017, a princípio, segundo os registros de veículos junto ao Detran-BA, não haveria indícios desse fenômeno quanto à execução do contrato pela empresa Atlântico Transportes e Turismo Ltda., vez que constatada a existência de mais de duas centenas de veículos em seu nome, a maioria ônibus.
71.   No que concerne à empresa Alfa Turismo e Transporte, verificam-se configurados fortemente indícios de que ocorreu a subcontratação quase integral dos serviços contratados por meio da Dispensa de Licitação 03/2017, pois, além de constar apenas um único veículo registrado junto ao Detran-BA, o grande número de rotas contratadas (69 ao todo) induz à clara conclusão de que não foi essa empresa que realizou a execução dos serviços.
72. Se isso não bastasse, analisando-se o teor do contrato firmado com empresa Alfa, verifica-se que a cláusula que trata da possibilidade de subcontratação dos serviços (Cláusula Sétima do Contrato 08A/2017, peça 28, p. 87-102) estabelece que a possibilidade de ocorrência de subcontratação ficará sujeita à anuência da prefeitura, sem, no entanto, estabelecer nenhum limite de percentual mínimo de frota própria da contratada, o que possibilita que ocorra até mesmo a integral subcontratação dos serviços, desvirtuando o processo de dispensa de licitação realizado.
73. A este respeito, a jurisprudência sistematizada do TCU é farta em considerar ilegal a subcontratação sem limitação de quantitativo, ei-la:
Enunciado
Os editais para contratação de obra, serviço ou fornecimento devem prever os limites admissíveis e os critérios para subcontratação parcial do objeto.
Acórdão 1941/2006-TCU-Plenário
Enunciado
A subcontratação do objeto é admitida apenas parcialmente, desde que motivada sob a ótica do interesse público e com os seus limites devidamente fixados pelo contratante, não podendo a atuação do contratado transformar-se em mera intermediação ou administração de contrato.
Acórdão 14193/2018-TCU-Primeira Câmara
74. Realizada diligência junto à Superintendência Regional do Trabalho e Emprego no Estado da Bahia para que encaminhasse a Rais, referente aos exercícios de 2017 e 2018, das empresas Atlântico Transportes e Turismo Ltda. e Alfa Turismo e Transportes, visando verificar se as empresas possuem empregados registrados em seus nomes, mormente na função de motorista, o referido órgão encaminhou a documentação acostada à peça 16.
75. Informou a Superintendência Regional que encaminhou as informações sobre as Rais solicitadas (ano de 2017) , mas que as de 2018 ainda não haviam sido disponibilizadas pelas empresas.
76.   Analisando as informações da Rais da empresa Atlântico relativas a 2017 (peça 16, p. 3-89) , verifica-se o total de 173 empregados, sendo a maioria da função de motorista de ônibus.
77. Observando as informações da Rais da empresa Alfa de 2017 (peça 16, p. 90-92) , constata-se o total de apenas 04 empregados, sendo dois motoristas de carro de passeio, um assistente administrativo e uma gerente de operações de transporte, o que corrobora os indícios de subcontratação quase integral do objeto da contratação.
78. Quanto à responsabilidade pela existência de subcontratação irregular, entende-se que deva ser atribuída à prefeita municipal, a qual ratificou a dispensa de licitação em 9/3/2017, mediante o ato de peça 28, p. 86, e assinou o Contrato 08A/2017, com a empresa Alfa Turismo e Transportes EIRELLI - ME (peça 28, p. 87-102) , não tendo o contrato estabelecido limites de subcontratação do objeto.
79. Diante da análise supra, propõe-se realizar audiência da Prefeita do Município de Camamu – BA, Sra. Ioná Queiroz Nascimento, para que apresente razões de justificativa sobre os indícios que apontam a existência de subcontratação integral no contrato firmado em decorrência da Dispensa de Licitação 03/2013, desvirtuando  o referido processo e  inobservando a jurisprudência do TCU, expressa por meio dos Acórdão 1941/2006-TCU-Plenário e 14193/2018-Primeira Câmara, conforme análise realizada nos parágrafos 66 a 78 desta instrução.
Diligência ao Fundo Nacional de Desenvolvimento da Educação (FNDE) 
Resposta à Diligência e Análise
80. Realizada diligência ao FNDE (peça 11) , para que apresentasse informações acerca da existência de trabalhos de fiscalização no Município de Camamu – BA que tenham pertinência com o teor dos fatos denunciados, respondeu mediante o expediente de peça 19, informando que não há registros de ações de controle realizadas pela Auditoria Interna da entidade.
81. Afirmou ainda que sua Diretoria de Ações Educacionais (Dirae) e a Diretoria de Gestão de Fundos e Benefícios (Digef) , às quais competem o acompanhamento da execução dos programas relacionados, também foram acionadas e prestarão informações complementares quanto a eventuais ações de controle que adotaram em seus respectivos âmbitos.
82. Até a data da conclusão da presente instrução, não mais chegaram informações provenientes do FNDE a respeito da matéria, entendendo-se despiciendo cobrar o envio de novas informações, ante o considerável volume de dados e documentos já disponíveis no presente processo.
CONCLUSÃO
83. Tratam os autos de expediente encaminhado a este Tribunal, autuado como representação, na qual vereadores do Município de Camamu – BA informam sobre possíveis irregularidades em contratações pelo município na área de educação, mais especificamente em relação a gastos com transporte de alunos.
84. Realizadas diligências ao Detran - BA, à Superintendência Regional do Trabalho e Emprego no Estado da Bahia, à Prefeitura do Município de Camamu - BA e ao FNDE, foram analisadas as respostas apresentadas, tendo sido contatado haverem indicativos da existência de algumas das irregularidades noticiadas – não abertura de novo prazo para apresentação das propostas (parágrafos 18 a 23) ,  contratação por dispensa de licitação com prazo indevido (parágrafos 33 a 42) , superfaturamento/sobrepreço (parágrafos 43 a 65) e subcontratação irregular (parágrafos 66 a 79) –, tendo sido formuladas propostas de ciência, audiência e oitiva a respeito das ocorrências.
PROPOSTA DE ENCAMINHAMENTO
85. Ante todo o exposto, submetem-se os autos à consideração superior, propondo:
 a) realizar a audiência da Prefeita do Município de Camamu-BA, Sra. Ioná Queiroz Nascimento (CPF XXX.795.015-XX) , nos termos do inciso IV do art. 250 do Regimento Interno do TCU, para que apresente, no prazo de quinze dias, razões de justificativa para as seguintes irregularidades:
 a.1) estabelecimento do prazo de noventa dias para vigência do Contrato 08A/2017, celebrado com a empresa Alfa Turismo e Transportes EIRELLI – ME, em 10/3/2017, para a contratação emergencial de serviços de transporte escolar, decorrente da Dispensa de Licitação 03/2017. Tal prazo que se mostrou excessivo, em descumprimento ao estabelecido no art. 24, inciso IV, da Lei 8.666/1993, que estabelece que os serviços somente devem ser contratados na medida necessária ao atendimento da situação emergencial, conforme análise efetuada nos parágrafos 33 a 42 da instrução de peça 43;
a.1.1) quanto à responsabilidade pela contratação com prazo excessivo, entende-se que deve ser atribuída à prefeita municipal, em face de haver ratificado a dispensa de licitação em 9/3/2017, mediante o ato de peça 28, p. 86, e assinado o Contrato 08A/2017, com a empresa Alfa Turismo e Transportes EIRELLI – ME, em 10/3/2017 (peça 28, p. 87-102) , por prazo que se mostrou excessivo; 
 a.2) indícios de superfaturamento/sobrepreço descritos a seguir:
a.2.1) considerando o curto lapso temporal entre a abertura dos certames e a dispensa de licitação, quais sejam, o Pregão Presencial, aberto em 13/2/2017, a Dispensa de Licitação 03/2017, realizada em 7/3/2017, e o Pregão Eletrônico 02/2017, aberto em 7/6/2017, causa espécie a grande variação de preços do valor médio (em R$) do quilômetro (ida e volta) dos roteiros dos serviços de transporte escolar. Foi constada variação de preços a maior entre o valor médio (em R$) do quilômetro (ida e volta) dos roteiros na proposta vencedora:
a.2.1.1) de 42,07% entre a Dispensa de Licitação 03/2017 (R$ 4,89/km) e o Lote I do Pregão Presencial 02/2017 (R$ 2,02/km) ;
a.2.1.2) de 29,44% entre o Pregão Eletrônico 02/2017 (R$ 6,33/km) e a Dispensa de Licitação 03/2017 (R$ 4,89/km) ; e
a.2.1.3) de 213,36% entre o Pregão Eletrônico 02/2017 (R$ 6,33/km) e o Lote I do Pregão Presencial 03/2017 (R$ 2,02/km) . 
a.2.2)  observou-se ainda um aumento de 133,35% entre os próprios preços médios do quilômetro apresentados pela empresa Atlântico Transportes e Turismo Ltda. no Pregão Presencial 03/2017 (R$ 2,71/km) e no Pregão Eletrônico 02/2017 (R$ 6,33/km) , em descumprimento ao art. 43, inciso IV da Lei 8.666/1993, conforme a analise constante dos parágrafos 43 a 62 da instrução de peça 43.
a.2.3) quanto à responsabilidade pela existência de superfaturamento e sobrepreço decorrentes do Pregão Eletrônico 02/2017, entende-se que deve ser atribuída à prefeita municipal, em face de ter homologado o resultado do Pregão Eletrônico 02/2017 e assinado o Contrato 03/2017, firmado com a empresa Atlântico Transportes e Turismo Ltda. (peça 25, p. 1-18) , mesmo conhecendo a grande variação de preços apresentados entre os procedimentos licitatório e de dispensa de licitação, realizados em curto período;
 a.3) indícios que apontam a existência de subcontratação integral no contrato firmado em decorrência da Dispensa de Licitação 03/2013, desvirtuando o referido processo e inobservando a jurisprudência do TCU, expressa por meio dos Acórdão 1941/2006-TCU-Plenário e 14193/2018-Primeira Câmara, conforme análise realizada nos parágrafos 66 a 78 da instrução de peça 43;
a.3.1) quanto à responsabilidade pela existência de subcontratação irregular, entende-se que deve ser atribuída à prefeita municipal, em face de ter ratificado a dispensa de licitação em 9/3/2017, mediante o ato de peça 28, p. 86, e assinado o Contrato 08A/2017, com a empresa Alfa Turismo e Transportes EIRELLI - ME, (peça 28, p. 87-102) , não tendo o contrato estabelecido limites de subcontratação do objeto;
 b) realizar a oitiva da sociedade empresária Atlântico Transportes e Turismo Ltda. (CNPJ 08.380.889/0001-91) , nos termos do inciso V do art. 250 do Regimento Interno do TCU, para que se manifeste, no prazo de até quinze dias, a respeito dos indícios de superfaturamento/sobrepreço descritos a seguir: 
b.1) considerando o curto lapso temporal entre a abertura dos certames e a dispensa de licitação, quais sejam, o Pregão Presencial, aberto em 13/2/2017, a Dispensa de Licitação 03/2017, realizada em 7/3/2017, e o Pregão Eletrônico 02/2017, aberto em 7/6/2017, causa espécie a grande variação de preços do valor médio (em R$) do quilômetro (ida e volta) dos roteiros dos serviços de transporte escolar. Foi constada variação de preços a maior entre o valor médio (em R$) do quilômetro (ida e volta) dos roteiros na proposta vencedora:
b.1.1) de 42,07% entre a Dispensa de Licitação 03/2017 (R$ 4,89/km) e o Lote I do Pregão Presencial 02/2017 (R$ 2,02/km) ;
b.1.2) de 29,44% entre o Pregão Eletrônico 02/2017 (R$ 6,33/km) e a Dispensa de Licitação 03/2017 (R$ 4,89/km) ; e
b.1.3) de 213,36% entre o Pregão Eletrônico 02/2017 (R$ 6,33/km) e o Lote I do Pregão Presencial 03/2017 (R$ 2,02/km) ;
b.2)  observou-se ainda um aumento de 133,35% entre os próprios preços médios do quilômetro apresentados pela empresa Atlântico Transportes e Turismo Ltda. no Pregão Presencial 03/2017 (R$ 2,71/km) e no Pregão Eletrônico 02/2017 (R$ 6,33/km) , em descumprimento ao art. 43, inciso IV da Lei 8.666/1993, conforme a analise constante dos parágrafos 43 a 62 da instrução de peça 43;
b.3) alerte-a quanto à possibilidade de determinação no sentido de desconstituir ato ou processo administrativo ou alterar contrato em desfavor dessa empresa, caso não seja apresentada manifestação ou esta não seja acolhida;
 c) realizar diligência à Prefeitura Municipal de Camamu – BA para que, no prazo de quinze dias, informe a esta Corte de Contas se o Contrato 03/2017, firmado entre a prefeitura a empresa Atlântico Transportes e Turismo Ltda., em decorrência do Pregão Eletrônico 02/2017, ainda se encontra em vigor, enviando os respetivos documentos/termos aditivos comprobatórios; e
 d) encaminhar cópia da presente instrução à Prefeitura Municipal de Camamu - BA e à sociedade empresária Atlântico Transportes e Turismo Ltda. para facilitar a resposta à oitiva e à audiência.”
É o relatório.

não há.

Não atuou.

REPRESENTAÇÃO. IRREGULARIDADES NA UTILIZAÇÃO DE RECURSOS DO FUNDEB E DO PNATE. CONHECIMENTO. IMPROCEDÊNCIA. COMUNICAÇÃO. ARQUIVAMENTO.

REPRESENTAÇÃO (REPR)

Secretaria de Controle Externo da Educação (SecexEduc).

Examino representação autuada a partir de ofício encaminhado por vereadores do município de Camamu/BA reportando indícios de irregularidades na utilização de recursos do Fundeb e do PNATE em contratos de transporte escolar firmados pela municipalidade.
Os representantes relatam as seguintes irregularidades nos contratos decorrentes do pregão presencial 3/2017, da contratação direta 3/3017 e do pregão eletrônico 2/2017:
o objeto do edital do pregão presencial 3/2017 foi alterado em 16/2/2017 de “serviço de transporte rodoviário de discentes e docentes” para “serviço de transporte de discentes e docentes”, não tendo sido observado o prazo legal de 8 (oito) dias úteis entre a nova publicação do edital e a data de apresentação da proposta de preços, que permaneceu em 23/2/2017;
o cancelamento do lote 1 do pregão presencial 3/2017 teria sido injustificado;
o prazo de 90 (noventa) dias para a contratação direta teria sido excessivo, por não ser compatível com nenhuma das justificativas apresentadas para a contratação emergencial; 
haveria sobrepreço no pregão eletrônico 2/2017, contratado por R$ 459.166,66, uma vez que, o mesmo objeto teria sido contratado por R$ 192.250,00 no pregão presencial 3/2017 e por R$ 354.817,10 na contratação direta.
teria havido subcontratação do objeto da contratação direta, uma vez que os serviços seriam prestados por pessoas da região e, ainda que parcialmente, por veículos considerados inapropriados, tais como caminhões paus-de-arara.
Após a realização de medidas saneadoras, a SecexEducação considerou que a modificação do objeto do pregão presencial 3/2017 afetaria a formulação das propostas, razão pela qual deveria ter sido aberto novo prazo não inferior a oito dias úteis, nos termos do art. 21, §4º, da Lei 8.666/1993. Entendeu, no entanto, que bastaria dar ao município ciência da irregularidade.
Quanto à revogação da licitação do lote I do pregão presencial 3/2017 e a realização da dispensa de licitação, considerou ser a representação improcedente.
A contratação direta pelo prazo de noventa dias teria sido excessiva, razão pela qual propõe a audiência da prefeita.
Também propõe a audiência da prefeita para que responda sobre os indícios de superfaturamento/sobrepreço identificados e sobre os indícios de subcontratação integral no contrato firmado na dispensa de licitação 3/2013.
II
Inicialmente, cumpre ressaltar que, independentemente da fonte de recursos, nos termos do art. 31 da Constituição, a fiscalização do município é exercida pelo Poder Legislativo municipal - do qual os vereadores representantes são legítimos integrantes -, mediante controle externo, e pelos sistemas de controle interno do Poder Executivo municipal.
“Art. 31. A fiscalização do Município será exercida pelo Poder Legislativo Municipal, mediante controle externo, e pelos sistemas de controle interno do Poder Executivo Municipal, na forma da lei.”
Essa fiscalização representa uma das mais expressivas prerrogativas institucionais das câmaras de vereadores, que dela não devem abrir mão.
III
Não está demonstrado de forma incontroversa na representação que os recursos utilizados nas contratações seriam recursos federais.
Os documentos atinentes mencionam duas fontes afetas a verbas federais (15 - Transferências de Recursos do Fundo Nacional de Desenvolvimento da Educação – FNDE e 19 - Transferências Fundeb) , além de outras oriundas de recursos municipais (01 – Receitas de Impostos e Transferências de Impostos – 25% e 04 – Contribuição ao Programa Ensino Fundamental – SalárioEducação) . 
No caso dos recursos do Fundeb, a existência de complementação da União, não demonstrada nos autos, é condição essencial para que o objeto se insira na esfera de competência do Tribunal, caso contrário, a fiscalização da matéria está afeta inteiramente às instâncias de controle estaduais e municipais.
Ante a possibilidade de utilização de recursos federais, conheço da presente representação, por atender os requisitos de admissibilidade previstos nos arts. 235 e 237 do RI/TCU.
No que se refere à alteração do objeto do pregão presencial 3/2017 de “transporte rodoviário” para “transporte” sem reabertura do prazo para apresentação de propostas, a mudança não alterou a formulação das propostas, uma vez que as especificações técnicas do certame permaneceram as mesmas, razão pela qual a representação, sob esse aspecto, é improcedente.
Acompanho as análises e conclusões da unidade instrutiva no que concerne à improcedência quanto à revogação do lote I do pregão presencial 3/2017 e à realização da dispensa de licitação 03/2017.
Também não há como concluir que a contratação direta pelo prazo de 90 dias tenha sido excessiva, visto que não há apontamento de qual teria sido o prazo razoável. Registre-se, também, que não foram apontadas outras irregularidades na contratação emergencial, a qual, ao que consta, atingiu seu termo, não foi prorrogada e não extrapolou o prazo de 180 dias previsto no art. 24, IV, da Lei 8.666/1993.
Por esses motivos, considero a representação improcedente também quanto a esse ponto. 
Com relação à subcontratação integral do objeto da contratação direta, não está demonstrada nos autos. Além disso, não ficaram evidenciadas outras irregularidades, tais como direcionamento do certame ou que a contratação tenha sido, de alguma forma, desvantajosa para a municipalidade. 
A unidade instrutiva calculou o valor médio do quilômetro para cada uma das contratações e considerou que, no seu entender, haveria sobrepreço no pregão eletrônico 2/1017, cujo valor médio por quilômetro (R$ 6,33/Km) seria mais alto do que aqueles praticados no lote I do pregão presencial 3/2017 (R$ 2,02/Km) e na dispensa de licitação 3/2017 (R$ 4,89/Km) .
Considero que a metodologia utilizada não se presta a demonstrar sobrepreço com o rigor necessário para imputação e condenação de ressarcimento de dano ao erário, haja vista as significativas diferenças entre as contratações. 
No caso, o objeto do pregão eletrônico 2/2017 contemplava 172 roteiros diferentes, em diversos turnos (matutino, vespertino e noturno) , com diversos tipos de veículos (ônibus 45 passageiros, micro-ônibus 22 passageiros, van, carros leves, dentre outros) .
Por sua vez, o objeto do lote I do pregão presencial 3/2017 3/2017 contemplava apenas 69 roteiros, em diversos turnos, com diversos tipos de veículos e com extensão total significativamente inferior.
Embora a comparação dos valores médios por quilômetro seja um indicativo de sobrepreço/superfaturamento, a caracterização desse tipo de irregularidade para fins de  imputação e condenação de ressarcimento de dano ao erário não prescinde de avaliação detalhada da composição de custos das propostas de preços, documentos esses juntados aos autos, o que não foi feito, razão pela qual não há como concluir, com os elementos apresentados, pela procedência da representação acerca desse aspecto, o que, ressalto, não é o mesmo que afirmar que não houve sobrepreço/superfaturamento.
	Ante o exposto, manifesto pela aprovação do acórdão que ora submeto à apreciação deste Colegiado.
TCU, Sala das Sessões Ministro Luciano Brandão Alves de Souza, em 9 de julho de 2019.
Weder de Oliveira
Relator